【裁判字號】    94,訴,4096
【裁判日期】    950428
【裁判案由】    水土保持法
【裁判全文】
臺北高等行政法院裁定
                                     94年度訴字第04096號
原      告  小坡新莊管理委員會
代  表  人  甲○○
訴訟代理人  乙○○
被      告  桃園縣政府
代  表  人  丙○○縣長）住同.
上列當事人間因水土保持法事件，原告不服行政院農業委員會中
華民國94年11月8日農訴字第0940130714號訴願決定，提起行政
訴訟。本院裁定如下：
    主  文
原告之訴駁回。
訴訟費用由原告負擔。
    理  由
一、按依公寓大管理條例第38條第1 項規定，管理委員會有當事
    人能力，是原告有行政訴訟之當事人能力。次按「原告之訴
    ，有左列各款情形之一者，行政法院應以裁定駁回之。．．
    ．十、起訴不合程式或不備其他要件者。」為行政訴訟法第
    107 條第1 項第10款所明定。又依行政訴訟法第4 條第1 項
    之規定，人民因中央或地方機關之違法行政處分，認為損害
    其權利或法律上之利益，經依訴願法提起訴願而不服其決定
    者，得向高等行政法院提起撤銷訴訟。而此所謂行政處分，
    依行政程序法第92條第1 項、訴願法第3 條第1 項規定，係
    指中央或地方機關就公法上具體事件所為之決定或其他公權
    力措施而對外直接發生法律效果之單方行政行為而言。另行
    政機關所為單純事實之述或理由之說明，既不因該項述
    或說明而生何法律上之效果者，自非行政處分，人民即不得
    對之提起訴願及行政訴訟，改制前行政法院44年判字第18號
    、62年裁字第41號亦著有判例。又行政訴訟法第5 條規定：
    「（第1 項）人民因中央或地方機關對其依法申請之案件，
    於法令所定期間內應作為而不作為，認為其權利或法律上利
    益受損害者，經依訴願程序後，得向高等行政法院提起請求
    該機關應為行政處分或應為特定內容之行政處分之訴訟。（
    第2 項）人民因中央或地方機關對其依法申請之案件，予以
    駁回，認為其權利或法律上利益受違法損害者，經依訴願程
    序後，得向高等行政法院提起請求該機關應為行政處分或應
    為特定內容之行政處分之訴訟。」是提起本條之課予義務訴
    訟者，以有屬於「依法申請之案件」為限，如法令上未賦予
    人民有請求行政機關作成一定行政處分之權利，即令向行政
    機關有所「申請」，亦非屬「依法申請之案件」 (最高行政
    法院93年判字第1628判決參照)， 即無從提起課予義務訴訟
    ，如竟提起，起訴不備其他合法要件，應予駁回。
二、本件原告於民國（下同）94年3 月1 日以94坡管字第003 號
    函請被告依法要求龍華科技大學（下稱龍華大學）做好水土
    保持，被告於94年3 月7 日以府水保字第0940055303號函復
    原告。原告嗣於94年3 月18日以樹林三多郵局第20號存證信
    函要求被告命龍華大學施作水土保持措施，經被告於94年3
    月31日邀集相關人員現地會勘，並於94年4 月6 日以府水保
    字第0940088027號函（下稱系爭書函）附會勘紀錄予會勘相
    關人員。原告不服系爭書函及會勘結論，提起訴願，遭訴願
    機關為不受理之決定，原告仍未甘服，遂提起本件訴訟，聲
    明：「(一)訴願決定撤銷。(二)被告應限期命龍華大學做好水土
    保持，不應再讓下游社區承受土石流之侵害。(三)被告應限期
    命龍華大學改正，屆期不改，則處以罰鍰或停止其使用，或
    依法由主管機關會同各該目的事業主管機關代為履行。
    (四)徹底檢討當初龍華大學所送審之水土保持計畫實際上所實
    施之水土保持措施，是否符合水土保持技術規範。」
三、查原告於94年3 月18日以樹林三多郵局第20號存證信函，請
    求被告命龍華大學施作水土保持措施，經被告於94年3 月31
    日邀集相關人員現地會勘，並於94年4 月6 日以系爭書函附
    會勘紀錄答覆原告略以：「主旨：檢送本府於94年3 月31
    日為『龍華科技大學與小坡新莊社區間之擋土牆損毀、土石
    滑落下邊坡案』會勘記錄乙份‧‧‧」；會勘紀錄內容略以
    ：「‧‧‧一、依水土保持法規定，水土保持義務人對土地
    之經營使用應實施水土保持處理與維護，本次會勘地點上邊
    坡之龍華科技大學及下邊坡之小坡新莊社區依法均為水土保
    持義務人。二、有關會勘地點之上邊坡處有部份垃圾及廢棄
    物，請龍華科技大學儘速清除，以防豪雨時沖落下邊坡及阻
    塞排水；另有關坡面截排水部份，建議龍華科技大學評估於
    上邊坡校區內施作截排水溝，並將截排水溝接至聯外排水路
    上，以防豪雨時期逕流直接流入下邊坡。此外有關邊坡土壤
    沖刷部份，建議學校委請相關專業技師評估整體邊坡之穩定
    性，及加強校區內之安全監測，並評估是否需施做相關穩定
    工法（土釘、排樁‧‧‧等）。三、有關小坡新莊社區應確
    實維護社區○○○路之暢通，並建議委請相關專業技師評估
    現有排水溝及擋土牆洩水孔是否足夠，若評估不足時則應由
    專業技師監督下施作補足，以維整體坡地安全。四、請龍華
    科技大學儘速將本案辨理情形函復小坡新莊社區管委會及本
    府知照。‧‧‧」核其內容，係被告就原告陳情事項，說明
    該次會勘結果與因應措施，為單純之事實述及說明，非對
    原告之請求有所准駁，並未發生任何具體法律效果，自非行
    政處分，是依首揭說明，原告不得對之提起行政救濟。訴願
    決定以系爭書函非屬行政處分，不予受理，即無不合。原告
    復提起行政訴訟，請求撤銷該訴願決定，並非合法，應予駁
    回。
四、行政訴訟法第5 條規定之「依法申請之案件」，係指人民依
    法有權請求行政機關為准駁之行政處分之謂。原告請求命被
    告應限期命龍華大學做好水土保持措施，不應再讓下游社區
    ，承受土石流之侵害；限期命龍華大學改正，屆期不改則處
    以罰鍰或停止其使用或依法由主管機關會同各該目的事業主
    管機關代為履行部分，係請求被告對他人作成行政處分 (為
    代履行之決定亦屬行政處分)， 原告必須在法令上有公法上
    請求權，得請求被告作成上開行政處分，惟原告就其究係依
    據何種權利，及其請求法令依據為何，原告並未能具體指出
    。至其所稱之水土保持法，其雖規定縣市政府亦為主管機關
    ，有監督水土保持義務人實施水土保持計劃與維護水土保持
    ，及執行水土保持法所定之各種行政措置 (例如命改正、科
    處罰鍰)之 權限，然此乃法律規定行政機關之職權行使，並
    非賦予人民有權請求主管機關作成該等行政處分之權利。在
    其他法令亦未見原告對被告在公法上有得請求被告限期命龍
    華大學做好水土保持措施或處以罰鍰、停止使用及代履行之
    權利，自無行政訴訟法第5 條人民「依法申請」之案件存在
    。其起訴為上開命被告應限期命龍華大學做好水土保持措施
    ，不應再讓下游社區，承受土石流之侵害；限期命龍華大學
    改正，屆期不改則處以罰鍰或停止其使用或依法由主管機關
    會同各該目的事業主管機關代為履行之請求，揆諸首揭規定
    ，其請求並不合法。
五、又原告聲明「徹底檢討當初龍華大學所送審之水土保持計畫
    實際上所實施之水土保持措施，是否符合水土保持技術規範
    。」乙節，係屬向行政機關陳情、建議事項，非屬訴訟上請
    求，併予敘明。
六、依行政訴訟法第107 條第1 項第10款、第104 條、民事訴訟
    法第95條、第78條，裁定如主文。
中    華    民    國    95     年      4   月     28  日
                        第三庭審判長法  官 姜素娥
                                    法  官 陳國成
                                    法  官 吳東都
上為正本係照原本作成。
如不服本裁定，應於送達後10日內向本院提出抗告狀（須按他造
人數附繕本）。
中    華    民    國    95     年      4   月     28  日
                                    書記官 張能旭


司法院資訊處製作；財團法人民間司法改革基金會備份。
